【裁判字號】    96,上訴,335
【裁判日期】    970215
【裁判案由】    違反毒品危害防制條例
【裁判全文】
臺灣高等法院花蓮分院刑事判決         96年度上訴字第335號
上  訴  人  臺灣花蓮地方法院檢察署檢察官
被      告  乙○○
                    （現另案臺灣花蓮看守所羈押中）
指定辯護人  蔡雲卿律師
上列上訴人因被告違反毒品危害防制條例案件，不服臺灣花蓮地
方法院96年度訴字第281號中華民國96年10月31日第一審判決（
起訴案號：臺灣花蓮地方法院檢察署96年度偵字第841號），提
起上訴，本院判決如下：
    主  文
上訴駁回。
    理  由
一、公訴意旨略以：被告乙○○基於販賣第二級毒品安非他命之
    概括犯意，以其所使用之0917–846206門號做為聯絡工具，
    分別於民國94年5月間某日、同年6月間某日、同年8月底某
    日，連續販賣安非他命予甲○○，共交易3次（起訴書犯罪
    事實原記載為：「自95年5月間起至同年8月間止，連續販賣
    安非他命予甲○○，前後交易約3、4次」，嗣經公訴人於原
    審96年8月16日審理時更正如上），每次交易金額為新臺幣
    （下同）1,000元，因認被告涉犯修正前刑法第56條、毒品
    危害防制條例第4條第2項之連續販賣第二級毒品罪嫌云云。
二、按本件公訴人認被告乙○○涉犯上揭連續販賣第二級毒品罪
    嫌，無非以證人甲○○於警詢、偵查中及原審審理時所為被
    告不利之證述、通聯調閱查詢單及證人即警員陳其昌於原審
    審理時之證述資為論據。而關於上開證據方法之證據能力，
    爰認定如下：
  (1)按被告以外之人於審判外之言詞或書面陳述，除法律有規定
    者外，不得作為證據，刑事訴訟法第159條第1項固定有明文
    。惟被告以外之人於檢察事務官、司法警察官或司法警察調
    查中所為之陳述，與審判中不符時，其先前之陳述具有較可
    信之特別情況，且為證明犯罪事實有否所必要者，亦得為證
    據，亦為同法第159條之2所規定。且所稱「有較可信之特別
    情況」，即指相對之可信而言，亦即被告以外之人先前陳述
    之背景具有特別情況，而使其較審判中之陳述為可信時，例
    外賦予證據能力；然判斷是否有相對可信之特別情況，純屬
    證據能力之審查，無關證據力之衡量，有無相對可信之特別
    情況，應就偵查或調查筆錄製作之背景、原因、過程等客觀
    事實加以觀察（此有最高法院94年度臺上字第5709號判決可
    參）。本件被告及辯護人固均不同意證人甲○○於警詢之證
    述作為證據（詳原審卷第19頁及本院卷第27頁），惟證人甲
    ○○業經原審及本院審理時傳喚到庭具結後供證，並經檢察
    官及辯護人踐行交互詰問，且賦予被告對質詰問之機會，此
    有原審96年8月16日審判筆錄及本院97年1月23日審判筆錄可
    稽。而證人甲○○就其是否向被告購買安非他命乙節，於警
    詢中向司法警察所為陳述與其於原審中所述不符（分詳警卷
    第10頁、第11頁、原審卷第50至52頁）。然證人甲○○94年
    10 月1日之警詢筆錄，係其本身所供述，並非警員所教導者
    ，業據證人甲○○於本院證述在卷（本院卷第42頁、第43頁
    、第47頁），且證人即警員陳其昌於原審審理時亦具結證稱
    ：本件係經調閱被告通聯紀錄，通知證人甲○○至警局詢問
    ，並出示該通聯紀錄予甲○○，經甲○○考慮後供出向被告
    購買毒品，過程中並未對甲○○施壓或為強暴脅迫行為等語
    （原審卷第75頁），亦與證人甲○○於本院證述情形相符（
    本院卷第44頁），顯見證人甲○○警詢筆錄係本其自由意志
    而屬任意性陳述甚明。至證人甲○○於原審及本院審理時固
    稱係警員向其告以要對被告判重刑，故要其做偽證，伊係配
    合警方云云，然證人甲○○於原審審理中經與被告隔離訊問
    時仍係證稱向被告購買安非他命之事，迨被告入庭與之對質
    後，始改稱未向被告購買，而經本院質諸其於警局製作筆錄
    後至原審96年8月16日開庭前，警員是否又有再找其時，其
    答稱沒有等語（本院卷第46頁），且被告該時已因另案販賣
    海洛因案件而遭臺灣花蓮地方法院判處無期徒刑，有臺灣高
    等法院被告前紀錄表可按，並經證人即警員陳其昌於原審證
    述在卷（原審卷第75頁），則被告既已遭判處無期徒刑之重
    刑，警員何須以重刑為由，要求證人甲○○為偽證行為？又
    證人甲○○於製作警詢筆錄後，警員既未與其聯繫，其又何
    以甘受偽證刑責，仍於原審審理初時猶為與警詢之同一證詞
    ？復且，其雖於本院稱因在原審審理時看到被告後，感到愧
    欠被告方改變供詞云云（本院卷第45頁），然經本院受命
    法官質以何以突然間會對被告感到愧欠時，其竟無法回答（
    本院卷第46頁），益證證人甲○○所稱其於警詢筆錄係因警
    員告稱要對被告判重刑，故要其做偽證、其係配合警方云云
    ，與事理有悖，洵難採信。從而，本院綜合上情，認證人甲
    ○○於警局製作筆錄時，尚未受到干擾，且仍未及顧念他人
    之法律上利害關係，其於警詢中所述較諸審判中所言具有較
    可信之特別情況，且為證明犯罪事實有否所必要者，揆諸上
    開說明，證人甲○○警詢筆錄自得為證據，至其證明力如何
    則另屬一事，合此說明。
  (2)至於證人甲○○於檢察官偵查中經具結後之證言，其作證過
    程未具顯有不可信之情況，且於原審及本院審理時均賦予被
    告對質詰問之機會，則依刑事訴訟法第159條之1第2項規定
    ，應得為證據。
  (3)再卷附通聯調閱查詢單，被告及辯護人均未爭執其證據能力
    ，另證人甲○○、陳其昌於原審審理時所為證言，係經依法
    具結亦踐行交互詰問程序，故上開證據，亦有證據能力，不
    待贅論。
三、本件訊據被告乙○○雖坦承與甲○○認識、兩人確實有以09
    17–846206門號電話往來通話，惟堅決否認有上開犯行，並
    以：自己也有施用安非他命，沒有多餘的量可以販賣，另案
    查獲之安非他命係供自己施用的，甲○○上開證述係警察要
    求他如此說的，其證述反覆不一等語置辯。
四、按施用毒品者所稱其向某人買受毒品之指證，不得作為有罪
    判決之唯一證據，仍須調查其他必要之證據，以察其是否與
    事實相符；蓋毒品買受者之指證，其憑信性於通常一般人已
    有所懷疑，尚難確信其為真實，況依毒品危害防制條例第17
    條之規定，其供出毒品來源因而破獲者，復得減輕其刑，則
    其指證之真實性猶有疑慮，是施用毒品者之指證，其真實性
    有待其他必要證據加以補強。所謂必要之補強證據，固不以
    證明販賣毒品犯罪構成要件之全部事實為必要，但以與施用
    者之指證具有相當之關聯性為前提，其經與施用者之指證綜
    合判斷，已達於通常一般人均不致有所懷疑，而得確信施用
    者之指證為真實者，始得為有罪之認定（最高法院97年度台
    上字第277號判決參酌）。
五、經查：
(一)證人甲○○固於警詢、檢察官偵查中及原審審理之初具結證
    稱：其係用行動電話與被告聯絡，自94年5月起，在玉里鎮
    ○○路玉里國小永昌分校運動公園附近交易，次數為3次，
    每次買一小包價格為新臺幣1,000元等語（詳見警卷第10、1
    1頁、偵查卷第45頁、原審卷第47至49頁）。惟上開證人於
    原審審理中作證經辯護人詰問及被告對質後，卻改稱：伊上
    述說法是為了要配合警方，事實上沒有向被告購買安非他命
    ，所述內容都是警察教的，並說法院要重判被告，要伊把筆
    錄說的真實一點，伊於警詢所述及偵查、審理中具結所說的
    都是偽證等語（詳見原審卷第50至52頁），於本院審理時仍
    具結證稱其在警詢筆錄係偽證等語（本院卷第43頁），因此
    其先前所為不利被告之證言是否屬實、能否足堪證明上開公
    訴人起訴被告販賣第二級毒品安非他命之犯罪，即有可疑。
(二)證人甲○○於警詢、檢察官偵查及原審審理初時中所供述向
    被告購買安非他命之上情如果屬實，則證人甲○○與被告即
    分別涉犯非法持有安非他命（或其他相當罪名）及販賣安非
    他命罪名，在實體法上具有對向犯罪之必要共犯關係，為擔
    保其供述之真實性，依上開說明，自須有足以令人確信證人
    甲○○所供述被告之犯罪事實為真實之補強證據，始能採為
    論處被告罪刑之依據。至對向共犯甲○○前後之供述，是否
    相符，有無重大矛盾或瑕疵，指述是否堅決以及態度是否肯
    定等情，僅足為判斷其供述是否有瑕疵之參考而已，縱屬其
    指述先後一致，因仍屬對己不利陳述範疇，尚不足憑此即可
    作為所述犯罪事實（被告非法販賣安非他命予其施用）之補
    強證據，更遑論證人甲○○先後之陳述已有如前述不相符合
    之情形，自不能單憑證人甲○○之唯一指證，作為被告論罪
    之依據。
(三)次查卷內之通聯調閱查詢單，雖得證明被告與甲○○有以09
    17–846206門號電話往來通話之事實，惟因無從由上開通聯
    紀錄得知實際之通話內容，被告辯稱其弟弟與甲○○為同學
    ，有一起施用安非他命過，所以常會聯絡，即否認通話內容
    與販毒有關，復據證人甲○○於原審證稱：「我與被告是普
    通朋友」、「是警方在沒有任何線索的情形，打電話叫我去
    做筆錄，警方說是看通聯紀錄」等語（詳見原審卷第47 至
    48頁），證人即承辦本案警員陳其昌亦於原審證稱：是調閱
    被告通聯紀錄後才找到甲○○的，當初是檢察官指示要調閱
    通聯，再從通聯紀錄中查出甲○○，因甲○○有施用毒品前
    科，才通知他到警局製作筆錄等語（詳見原審卷第75頁），
    因此足見警方最初只是懷疑被告有可能販賣安非他命，但全
    無具體事證可憑，且自始亦未能依通聯紀錄即判定被告有販
    毒犯行，尚須過濾通話對象之身分及前科，逐一找出可疑之
    人加以詢問，才能進一步尋找被告可能涉犯販賣安非他命之
    證據，故上開通聯紀錄僅能提供檢警辦案時追查之線索，自
    無從臆測彼此間之通聯即係證人甲○○向被告購買安非他命
    ，是該通聯紀錄，尚難資為證人甲○○指證被告販賣安非他
    命之補強證據。
(四)再者，證人甲○○明知偽證罪之刑責甚重，竟於原審審理時
    表示自己先前於偵查、原審審理中具結後所說有關向被告購
    買毒品的部分，都是偽證（詳原審卷第51頁），嗣迨至本院
    審理時均未再更改供詞，且於本院經檢察官質以是否因被告
    在場而影響其證詞時，其猶答稱：不會等語（本院卷第43頁
    ），是難認有檢察官所言：係被告出庭後，造成證人的困擾
    ，受到被告在庭壓力，才使證人配合更改證詞之情事。復且
    ，證人甲○○於原審最初審理時表示其安非他命來源均係自
    被告處購得（原審卷第49頁），嗣又改稱有向另一綽號「博
    一」之人購買（原審卷第50頁），前後陳詞互歧，則其先前
    證詞之真實性殊有可疑，而被告所辯稱：「當時我是因為另
    案羈押，甲○○本來說是黃國一賣給他的，但後來因為不想
    害黃國一，才說是我賣給他的」等語，衡情亦非不可能。
(五)尤有進者，被告於94年間即因販賣第一級毒品海洛因之犯行
    ，經臺灣花蓮地方法院檢察署以94年度偵字第3115號提起公
    訴，並經臺灣花蓮地方法院於94年12月30日以94年度訴字第
    364判決判處無期徒刑，此有臺灣高等法院被告前案紀錄表
    在卷可稽，並如前述。而證人陳其昌於原審審理時，經審判
    長質以：被告94年間被查獲販賣海洛因後，即遭羈押，何以
    本案迄至96年間才移送地檢署偵辦？時，其答稱：係原承辦
    同事因案遭羈押後，就沒有再繼續調查，隔了很久伊才陸續
    自其辦公桌內清理出這些案件來辦理，這件案子有算在承辦
    毒品案件之績效考核中等語（詳見原審卷第79頁），顯見本
    件偵辦、查獲過程與一般毒品刑案之查獲係經由檢舉、跟縱
    、監聽等偵查方式有間，且僅憑一具有潛在利害關係之證人
    之供述，即宣告破獲，亦非尋常，乃有可疑。況且，警方既
    能於另案查出被告販賣第一級毒品海洛因之事證，倘被告亦
    係於同一時期一併從事販賣第二級毒品之行為，何以未能同
    時查到相關證據？而本案除甲○○以外，別無其他證人或證
    據，又依刑法數罪併罰之規定，無期徒刑與有期徒刑合定應
    執行刑之結果，仍為執行一無期徒刑；又通常施用者供出毒
    品來源可獲減刑，則證人甲○○有無可能受到不當暗示而將
    罪責全推給被告，即存有合理之懷疑。是以證人甲○○雖與
    被告無何仇恨，但因得知被告已遭判處無期徒刑，又為掩護
    其毒品之實際供應者，乃於偵查中為不實之偽證，於經驗及
    論理上均屬可能。
六、綜上所述，證人甲○○所為前揭不利於被告之陳述，除有先
    後之供詞不符之情形如前述外，就證人甲○○除該不利於被
    告之陳述本身之外，本院依職權調查證據結果，並無其他足
    資證明其不利於被告之陳述所指之犯罪事實確具有相當程度
    真實性之證據可資擔保，殊難僅憑甲○○所為不利於被告之
    供述，即得遽採為被告不利之證據。此外，又查無其他積極
    事證足以證明被告確有如公訴意旨所指犯行，自屬不能證明
    被告犯罪。原審基此，而為被告無罪之判決，並無不合。檢
    察官上訴意旨，猶僅執證人甲○○之證述及通聯紀錄為其認
    定被告犯罪之證據，但其不可採已如前述，檢察官復未提出
    其他證據以證明被告有公訴意旨所指之犯罪事實，是其上訴
    為無理由，應予駁回。
據上論斷，應依刑事訴訟法第368條，判決如主文。
本案經檢察官丙○○到庭執行職務。
中    華    民    國    97    年    2     月    15    日
                  刑事庭審判長法  官    謝志揚
                              法  官    林慶煙
                              法  官    許仕楓
以上正本證明與原本無異。
如不服本判決，應於判決送達後十日內向本院提出上訴狀。其未
敘述理由者，並應於提出上訴狀後十日內向本院補提理由狀 (須
附繕本)。
                             書紀官     吳家瑩
中    華    民     國    97    年     2    月    15     日


司法院資訊處製作；財團法人民間司法改革基金會備份。
